【裁判字號】    98,重訴,258
【裁判日期】    980812
【裁判案由】    返還營業收入
【裁判全文】
臺灣臺中地方法院民事判決             98年度重訴字第258號
原      告  丁○○
            戊○○
            乙○○
上列一人
法定代理人  甲○○    住同上
共      同
訴訟代理人  石娟娟律師
被      告  丙○○    住臺中市.
訴訟代理人  林春榮律師
複代理人    楊大德律師
上列當事人間請求返還營業收入事件，本院於民國98年7月29日
言詞辯論終結，判決如下：
    主    文
原告之訴及其假執行之聲請均駁回。
訴訟費用由原告負擔。
    事實及理由
壹、原告主張：
一、被告丙○○與原告乙○○、丁○○、戊○○於民國79年10月
    17日簽訂合夥契約書，約定共同出資合夥經營「白雪大舞廳
    」，並由被告擔任合夥事業之負責人，綜理一切有關之事務
    ，而原告乙○○、丁○○、戊○○等人現仍為「白雪大舞廳
    」之合夥人，彼等於95年6月29日已依法解任被告之職務，
    應由全體合夥人擔任「白雪大舞廳」之執行人。被告擔任白
    雪大舞廳負責人時，竟於83年間漏開統一發票，並隱匿白雪
    大舞廳營業所得，經臺中市稅捐稽徵處查獲，並逐一比對勾
    稽聯合信用卡處理中心提供之客戶簽帳卡明細資料及銀行之
    請款資料，據而認定83年6至12月間，漏開統一發票金額為
    新臺幣（下同）12,550,095元。上開經查獲漏報之營業收入
    ，均為合夥事業「白雪大舞廳」之營業所得，並為全體合夥
    人所公同共有，竟悉數遭被告個人隱匿，而未交付於合夥人
    全體，又被告故意隱匿漏報一節，由臺中市稅捐稽徵處查證
    屬實，並補徵營業稅及課處罰鍰，且經最高行政法院確定判
    決在案。
二、本院97年度訴字第3029號已認定原告仍為白雪大舞廳之合夥
    人，此部分經二審法院維持，同認原告仍為白雪大舞廳之合
    夥人。合夥事務之執行，約定由合夥人中數人執行者，其合
    夥事務執行之委任關係，係屬合夥之內部關係而存於全體合
    夥人之間，是以，原告基於合夥人地位，自得向被告即執行
    事務之合夥人起訴請求返還上開營業收入。被告擔任白雪大
    舞廳負責人即執行合夥事務期間，明知83年度客戶信用卡簽
    帳消費金額，即漏開統一發票金額共計12,550,095元，均為
    白雪大舞廳之營業所得，竟私自隱匿上開屬於合夥人全體公
    同共有之財產，並未依委任關係交付予合夥人全體，因上開
    金額經被告向信用卡銀行請款完竣，被告拒不返還，原告依
    民法第668條、第680條準用第541條第1項規定，向被告請求
    返還合夥人全體上開金額，自屬有據。
三、對被告抗辯之陳述：
（一）白雪大舞廳逃漏稅捐之金額，係由臺中市稅捐稽徵處向聯
      合信用卡處理中心調閱客戶簽帳卡明細資料及銀行請款之
      資料，逐一比對勾稽而得，始確定被告擔任白雪大舞廳負
      責人時，在83年6月至12月期間有12,550,095元之營業所
      得未經申報遭被告隱匿，經稅捐機關查證，對白雪大舞廳
      補徵營業稅及課處罰鍰，此部分亦經最高行政法院89年度
      判字第1217號判決確定在卷，觀諸判決理由所載，就被告
      在該案中之主張已為審究認定，被告之抗辯顯有本末倒置
      之嫌。又稅捐單位係於85年間即發現被告在擔任白雪大舞
      廳負責人期間有逃漏83年6月至12月稅捐之事實，並對白
      雪大舞廳裁處罰鍰，被告於86年起即開始提起訴願、再訴
      願及行政訴訟，甚至最高行政法院89年判字第1217號判決
      後，被告仍於91年間提起再審，嗣經最高行政法院以91年
      度判字第412號判決駁回。被告既經多次提起行政爭訟且
      歷時長達5年之久，若謂被告對83年間之會計憑證未予保
      存，殊難想像。倘被告主張有將12,550,095元之收入歸入
      合夥事業之中，對此有利被告之事實，依民事訴訟法第27
      7條前段規定及最高法院86年度台上字第891號判決，自應
      由被告負舉證之責。至於其憑證是否存在，與被告是否負
      舉證責任無關，被告欲以憑證已逾保存年限未予保存而脫
      免舉證責任，顯非適法。
（二）原告係請求被告將其所隱匿白雪大舞廳之營業收入返還予
      原告等，與民法第126條之規定不相符，更與合夥之分配
      利益無關，被告爰引此規定認原告之請求權罹於時效消滅
      ，實不足取。況就合夥之利益分配性質而論，合夥必須特
      定之期間經決算後，確認有盈餘時，始有利益分配之問題
      ，非每期或每年均有利益可供分配，自與最高法院28年上
      字第605號判例所指「每次一年以下期間之經過順次發生
      之債權」有別，被告抗辯亦無足取。綜上所述，原告起訴
      請求確實有據等語。
四、聲明：被告應返還原告及其他全體合夥人12,550,095元，及
    自85年1月1日起至清償日止，按年息5%計算之利息。原告願
    供擔保，請准宣告假執行。
貳、被告則以：
一、本院97年度訴字第3029號變更登記事件民事判決，現上訴三
    審而尚未確定，關於原告現在是否仍為白雪大舞廳之合夥人
    身份，仍有爭議，故原告以白雪大舞廳之合夥人身份提起本
    件訴訟，實屬無理。白雪大舞廳於85年間遭國稅局補徵營業
    稅及裁罰提起行政救濟時，即一再表明：1.中區國稅局於計
    算83年6至12月、84年全年度、85年1至6月重複核定漏報金
    額。2.白雪大舞廳確有溢交稅款情事。3.信用卡金額非全為
    銷售額，有的為客戶或小姐刷卡借用現金。於該段期間，原
    告丁○○在白雪大舞廳上班並領有薪資，對於85年間遭國稅
    局補徵營業稅並裁罰及循行政救濟途徑解決均知情，案發時
    且告知被告：「稅的部分，該怎麼處理就怎麼處理」等語，
    顯然原告丁○○當時亦不認白雪大舞廳有何營業所得漏為申
    報之事。雖經最高行政法院89年度判字第1217號判決駁回白
    雪大舞廳之訴訟，然參照訴願法第93條、行政訴訟法第116
    條，原處分或決定之執行，除法律另有規定外，不因提起訴
    願及行政訴訟而停止，故白雪大舞廳先行補繳稅款非該判決
    所謂之自認，其未就有利白雪大舞廳之證據為調查，所持理
    由，於法未合，該判決僅認定白雪大舞廳漏開發票，不得據
    以認83年度確有如判決所指之營業收入12,550,095元。
二、被告否認原告請求之白雪大舞廳83年間營業所得，依民事訴
    訟法第277條前段規定，原告就此負有舉證之責，惟原告並
    未證明該事實存在，故原告所請並無理由。另按商業會計法
    第38條第1項規定，商號對於逾5年保存期限之會計憑證，均
    不會再予保存，故合夥人應在保存期限內查核各項憑證，若
    未在該期限內進行查核，足使經營者認為各合夥人對財務報
    表所載無反對意見而將憑證銷毀，合夥人嗣不能再否認財務
    報表之真實性，否則即與誠信原則相背離。原告於98年5月
    對被告提起本件訴訟，已逾5年之保存期限始主張權利，依
    法已有未合，更不得僅因被告無法提出憑證而肯認原告之主
    張。退步言之，依財政部訂頒核定各年度「擴張書面審核營
    利事業所得稅結算申報案件實施要點」，其中有關舞廳之純
    益率為營業額之10％即1,255,009元，故縱認白雪大舞廳自8
    3年6月至12月確實漏報營業額，其中有11,295,086元亦屬營
    業成本而由白雪大舞廳付與他人，並非合夥財產，故原告主
    張被告隱匿12,550,095元之合夥財產，依民法第680條準用
    同法第541條規定，請求被告返還原告及其他全體合夥人，
    自屬無由。
三、依據兩造79年10月17日所簽定之合夥契約書第5條約定「本
    事業每年決算一次，經各合夥人同意，若有盈餘分配時應先
    提百分之十為公積金，餘按出資比例分派之。若有虧損時，
    亦按出資比例分派之」，依此約定白雪大舞廳於83年間縱有
    原告所述12,550,095元之營業所得，本應列入該年度決算，
    且於有盈餘時始分派與合夥人。合夥人按出資比例所分派之
    盈餘本具紅利性質，且其請求係基於一定之合夥法律關係而
    生，更屬一年一次之定期給付債權，其請求權消滅時效應屬
    民法第126條之5年短期消滅時效規定，非適用民法第125條
    之一般消滅時效規定。從而，原告對83年度之合夥利益分配
    請求權之時效於88年底屆滿，原告於98年5月4日始起訴請求
    被告返還83年度之合夥事業營業收入，顯已罹於請求權之5
    年消滅時效，被告自得以之為抗辯而拒絕給付。綜上所述，
    原告之請求為無理由等語，資為抗辯。
四、聲明：原告之訴及假執行之聲請均駁回。如受不利判決，願
    供擔保請准宣告免為假執行。
、本件經兩造整理並協議簡化爭點如下：
一、兩造不爭執之事項（本院逕採為判決之基礎，毋庸證明）：
（一）兩造於79年10月17日簽訂本院卷第44頁（被證1）之合夥
      契約書，約定共同出資經營「白雪大舞廳」，並由被告擔
      任合夥事務之執行人，綜理一切有關之事務。
（二）「白雪大舞廳」於被告擔任合夥事務執行人期間，經台中
      市稅捐稽徵處、最高行政法院89年度判字第1217號判決，
      認定自83年6月間至83年12月間漏開統一發票金額12,550,
      095元（詳如本院卷第11至13頁最高行政法院89年度判字
      第1217號判決）。
二、兩造爭執之事項（本院判斷）：
（一）白雪大舞廳自83年6月間至83年12月間有無原告所主張之
      漏開統一發票金額12,550,095元之營業額？
（二）如白雪大舞廳自83年6月間至83年12月間有原告所主張之
      漏開統一發票金額12,550,095元之營業額，扣除成本後，
      其純益為何？被告抗辯其純益應為營業額10%，即1,255,
      009元，有無理由？
（三）被告有無隱匿前開期間營業所得之純益之情事？
（四）原告之請求權是否已罹於民法第126條規定之5年短期時效
      ？
肆、本院之判斷：
一、白雪大舞廳自83年6月間至83年12月間有無原告所主張之漏
    開統一發票金額12,550,095元之營業額？經查：
（一）原告主張：被告擔任「白雪大舞廳」合夥事業之執行人時
      ，自83年6月間至83年12月間漏開統一發票金額12,550,09
      5元之營業額等情，業據其舉最高行政法院89年度判字第1
      217號判決、91年度判字第412號判決為證。查被告擔任「
      白雪大舞廳」合夥事業之執行人時，自83年6月間至83年
      12月間漏開統一發票金額12,550,095元之營業額，係臺中
      市稅捐稽徵處依聯合信用卡處理中心提供之客戶簽帳卡明
      細資料與白雪大舞廳同期開立之統一發票逐筆勾稽而得，
      乃對白雪大舞廳課以補徵營業稅之處分及按所漏稅額科處
      罰鍰，白雪大舞廳針對科處罰鍰部分提起訴願、再訴願及
      行政訴訟，經最高行政法院89年判字第1217號判決駁回其
      請求撤銷原處分及訴願之決定確定，被告復於91年間提起
      再審，亦經最高行政法院以91年度判字第412號判決駁回
      ；惟白雪大舞廳就補繳營業稅部分，已於主管機關裁罰處
      分核定前自行補報，並於85年12月28日繳納在案，有各該
      判決在卷可憑，並經調閱該案卷查核屬實。被告雖以：該
      信用卡金額非全為銷售額，有的為客戶或小姐刷卡借用現
      金云云。惟被告於前揭行政訴訟自承無法提出借款客戶及
      舞女小姐之姓名以供查證。且衡諸一般常情，信用卡使用
      契約係持卡人依其與發卡機構所訂立之信用卡使用契約，
      取得使用信用卡向特約商店簽帳消費之資格，並對發卡機
      構承諾償付帳款，而發卡機構則負有代持卡人結帳，清償
      簽帳款項之義務。白雪大舞廳並非以放款為其營業項目，
      豈有出借款項予客戶及舞女小姐，而要求客戶及舞女小姐
      刷卡清償之理？是被告所辯非但無法證明，且與常情不符
      ，自難採信。
（二）按營業人銷售貨物或勞務，應依本法營業人開立銷售憑證
      時限表規定之時限，開立統一發票交付買受人，（83年間
      ）營業稅法第32條第1項前段定有明文。又統一發票之種
      類及用途，統一發票使用辦法第7條有明文規定，就營業
      人銷售貨物或勞務與非營業人時，係使用二聯式統一發票
      ，該種發票並於依營業稅法第4章第1節規定計算稅額時使
      用。營業人開立統一發票，應分別依規定格式據實載明交
      易日期、品名、數量、單價、金額、銷售額、課稅別、稅
      額及總計等，統一發票使用辦法第9條第1項前段亦定有明
      文。準此，統一發票之開立，係因營業人銷售貨物或勞務
      ，而交付與買受人。白雪大舞廳既經認定上開期間漏開統
      一發票金額12,550,095元，足見其上開期間確有該數額之
      營業額，要無可疑。
二、如白雪大舞廳自83年6月間至83年12月間有原告所主張之漏
    開統一發票金額12,550,095元之營業額，扣除成本後，其純
    益為何？經查：
    白雪大舞廳自83年6月間至83年12月間雖有原告所主張之漏
    開統一發票金額12,550,095元之營業額，惟被告既為該段期
    間白雪大舞廳合夥事務之執行人，其因處理委任事務，非僅
    有為合夥事務收取金錢、物品等權限，為維持合夥業務之進
    行，就合夥事務之運作，亦有支出營業場地租金、水電及人
    事費用等成本之義務，該段期間之收入扣除支出後，始能認
    係就該部分營業額有盈餘，而需交付予合夥。原告逕以白雪
    大舞廳該段期間之該營業額為其純益，全未扣除相關成本，
    認被告需將該營業額交付予合夥人全體，自非可採。被告抗
    辯：依財政部訂頒核定各年度「擴張書面審核營利事業所得
    稅結算申報案件實施要點」，其中有關舞廳之純益率為營業
    額之10％即1,255,009元，故縱認白雪大舞廳自83年6月至12
    月確實漏報營業額，其中有11,295,086元亦屬營業成本而由
    白雪大舞廳付與他人，並非合夥財產等語，在乏相關證據資
    料足資證明白雪大舞廳該段期間之盈餘數額時，自較為客觀
    公正而可採。
三、被告有無隱匿前開期間營業所得之純益之情事？經查：
    按當事人主張有利於己之事實者，就其事實有舉證之責任。
    但法律別有規定，或依其情形顯失公平者，不在此限，民事
    訴訟法第277條規定，定有明文。又民事訴訟如係由原告主
    張權利者，應先由原告負舉證之責，若原告先不能舉證，以
    證實自己主張之事實為真實，則被告就其抗辯事實即令不能
    舉證，或其所舉證據尚有疵累，亦應駁回原告之請求（最高
    法院17年上字第917號判例意旨參照）。本件原告主張被告
    有侵占（隱匿）自雪大舞廳前開期間營業所得之盈餘之情事
    ，惟為被告否認，原告自應舉證證明之。原告雖要求被告提
    出白雪大舞廳銀行帳戶及相關帳冊為證。惟白雪大舞廳自83
    年6月間至83年12月間雖有原告所主張之漏開統一發票金額
    12,550,095元之營業額，但是否有盈餘可供交付予合夥人，
    非經決算不可。是縱白雪大舞廳銀行於銀行設立有帳戶，單
    憑該帳戶之進出款項情形，無法證明白雪大舞廳該年度是否
    有盈餘。按合夥之決算及分配利益，除契約另有訂定外，應
    於每屆事務年度終為之，民法第676條定有明文。兩造所簽
    訂之合夥契約書第5條亦約定：本事業每年決算一次，經各
    合夥人同意，若有盈餘分配時應先提百分之十為公積金，餘
    按出資比例分派之；若有虧損時亦接出資比例分攤之（見本
    院卷第44頁）。可見依兩造之約定，兩造合夥之白雪大舞廳
    ，係每年結算一次。準此，白雪大舞廳自83年6月間至83 年
    縱有12,550,095元之營業額，惟應加入83年其餘月、日之收
    入，再扣除該段期間之成本支出及83年度之其餘月、日之成
    本支出後，若有盈餘，始應分派予各合夥人。且就該83年6
    月間至83年12月間漏開統一發票金額12,550,095元之營業額
    ，依前揭約定，至遲應於84年間結算分派完畢。況被告抗辯
    ：該段期間，原告丁○○在白雪大舞廳上班並領有薪資，對
    於白雪大舞廳85年間遭國稅局補徵營業稅並裁罰及循行政救
    濟途徑解決等情均知情等語，此為原告所不爭執。若當時為
    損益分配之決算時漏未就此筆盈餘為決算，於85年間經主管
    機關查獲漏報時，原告即應要求再為決算。再者，各項會計
    憑證，除應永久保存或有關未結會計事項者外，應於年度決
    算程序辦理終了後，至少保存五年。各項會計帳簿及財務報
    表，應於年度決算程式辦理終了後，至少保存十年。但有關
    未結會計事項者，不在此限，商業會計法第38條定有明文。
    本件原告於84、85年間之決算時未要求被告提出83年間之帳
    冊資料，顯已解除被告就該期間各項帳冊之製作責任，是原
    告於事隔十餘年之後，始要求被告提出相關帳冊資料以證明
    自己未侵占營業收入云云，自非可採。
四、綜上所述，本件原告無法證明白雪大舞廳自83年6月間至83
    年12月間有12,550,095元之盈餘而應交付予合夥事業之情事
    ，亦無法證明就營業額扣除相關成本後，有該數額之盈餘而
    遭被告隱匿侵占之情事，尚難認原告對被告有其所主張之請
    求權存在。是原告依民法第680條、第541條第1項之規定，
    請求被告應返還原告及其他全體合夥人12,550,095元，及自
    85年1月1日起至清償日止，按年息5%計算之利息，於法無據
    ，應予駁回。原告之訴既經駁回，其假執行之聲請亦失所依
    附，應併予駁回。
五、本件事證已臻明確，原告對被告既無其所主張之請求權，無
    需再審酌其主張之請求權是否已罹於民法第126條規定之5年
    短期時效。另兩造其餘攻擊防禦方法，核與判決結果亦不生
    影響，爰不逐一論述。
伍、訴訟費用負擔之依據：民事訴訟法第85條第1項前段。
中    華    民    國    98    年    8     月    12    日
                  民事第三庭    法  官  黃渙文
正本係照原本作成。
如對本判決上訴，須於判決送達後20日內向本院提出上訴狀（須
附繕本）。
中    華    民    國    98    年    8     月    12    日
                                書記官


司法院資訊處製作；財團法人民間司法改革基金會備份。
